【裁判字號】    99,訴,1369
【裁判日期】    990917
【裁判案由】    分配表異議之訴
【裁判全文】
臺灣臺中地方法院民事判決             99年度訴字第1369號
原      告  臺灣銀行股份有限公司
法定代理人  己○○
訴訟代理人  甲○○
複 代理 人  吳溫鵬
原      告  彰化商業銀行股份有限公司
法定代理人  庚○○
訴訟代理人  丙○○
被      告  戊○○
訴訟代理人  林忠宏律師
複 代理 人  乙○○
被      告  丁○○
上列當事人間分配表異議之訴等事件，本院於民國99年9月3日言
詞辯論終結，判決如下：
    主      文
確認被告戊○○與被告丁○○就如附表一所示之不動產（收件字
號：台中市中興地政事務所民國097年空白字第067940號），於
民國九十七年三月三日所設定登記之普通抵押權所擔保民國九十
七年二月二十九日之新台幣壹佰萬元金錢消費借貸債權不存在。
確認被告戊○○與被告丁○○就如附表二所示之不動產（收件字
號：台中市中正地政事務所民國097年普字第051800號），於民
國九十七年三月四日所設定登記之普通抵押權所擔保民國九十七
年二月二十九日之新台幣參佰萬元金錢消費借貸債權不存在。
本院九十八年度執字第一二四○六號強制執行事件，於民國九十
九年四月二十九日製作如附表三所示之分配表表二第三次序（執
行費新臺幣伍仟玖佰元）、第十四次序（第二順位抵押權新臺幣
伍拾陸萬壹仟肆佰肆拾柒元）、第十五次序（第二順位抵押權新
臺幣壹拾捌萬肆仟陸佰參拾元）；及表三第三次序（執行費新臺
幣貳萬肆仟捌佰貳拾玖元）、第十五次序（表二分配不足新臺幣
壹佰陸拾肆萬伍仟參佰陸拾元）、第十六次序（表二分配不足新
臺幣伍拾肆萬壹仟零柒拾參元）；暨表四第三次序（執行費新臺
幣壹仟貳佰柒拾壹元）、第十次序（表三分配不足新臺幣肆萬零
陸佰肆拾陸元）、第十一次序（表三分配不足新臺幣壹拾貳萬參
仟陸佰零貳元）；併分配結果彙總表戊○○分配受償之執行費新
臺幣參萬貳仟元、一般債權新臺幣參佰零玖萬陸仟柒佰伍拾捌元
；暨債權人分配金額彙總表戊○○分配受償之新臺幣參佰壹拾貳
萬捌仟柒佰伍拾捌元，均應予剔除，不得列入分配。
其餘原告彰化商業銀行股份有限公司之訴駁回。
訴訟費用由被告負擔。
    事實及理由
甲、程序方面：
一、按言詞辯論期日，當事人之一造不到場者，得依到場當事人
    之聲請，由其一造辯論而為判決；不到場之當事人，經再次
    通知而仍不到場者，並得依職權由一造辯論而為判決。前項
    規定，於訴訟標的對於共同訴訟之各人必須合一確定者，言
    詞辯論期日，共同訴訟人中一人到場時，亦適用之。民事訴
    訟法第385條第1項、第2項定有明文。本件被告丁○○未於
    最後言詞辯論期日到場，核無民事訴訟法第386條各款所列
    情形，爰依原告之聲請，由其一造辯論而為判決。
二、按起訴不合程式或不備其他要件者，法院應以裁定駁回之，
    民事訴訟法第249條第1項第6款定有明文。次按債權人或債
    務人對於分配表所載各債權人之債權或分配金額有不同意者
    ，應於分配期日1日前，向執行法院提出書狀，聲明異議。
    異議未終結者，為異議之債權人或債務人，得向執行法院對
    為反對陳述之債權人或債務人提起分配表異議之訴，強制執
    行法第39條第1項、第41條第1項前段分別定有明文。又強制
    執行法第39條第1項既規定聲明異議應於分配期日1日前，則
    遵守該法定期間乃對於分配表聲明異議之合法要件，如未聲
    明異議，自無從依強制執行法第41條第1項之規定提起分配
    表異議之訴。經查，本院98年度執字第12406號給付票款強
    制執行事件（下稱系爭執行事件）係由訴外人臺灣土地銀行
    股份有限公司（下稱土地銀行）聲請強制執行訴外人劦陞科
    技有限公司即劦陞健康生技股份有限公司（下稱劦陞公司）
    、訴外人張志成及被告丁○○名下財產，再由原告等及被告
    戊○○分別聲請併案執行。系爭執行事件經本院於民國99年
    4月29日製作如附表三所示之分配表（下稱系爭分配表），
    並定於99年6月9日進行分配，原告臺灣銀行股份有限公司（
    下稱臺灣銀行）已於分配期日1日前即99年6月4日具狀對系
    爭分配表聲明異議，本院民事執行處未依原告臺灣銀行之聲
    明異議更正系爭分配表，異議未終結，且被告戊○○亦為反
    對之陳述，嗣本院民事執行處於99年6月11日命原告臺灣銀
    行於分配期日起10日內提起分配表異議之訴，原告臺灣銀行
    業已於99年6月18日提起本件分配表異議之訴，並向本院民
    事執行處提出起訴證明，而原告彰化商業銀行股份有限公司
    （下稱彰化銀行）則僅於99年6月18日與原告臺灣銀行共同
    提起本件分配表異議之訴，並未於系爭執行事件之分配期日
    1日前向本院民事執行處就系爭分配表聲明異議乙節，此均
    經本院調閱系爭執行事件卷宗核閱屬實。是揆諸首揭規定之
    說明，原告臺灣銀行提起本件分配表異議之訴，自已符合起
    訴之法定程式，而屬合法；原告彰化銀行逕行提起本件訴訟
    ，其起訴則不合法，應予駁回。
三、又按確認法律關係之訴，非原告有即受確認判決之法律上利
    益者，不得提起之。民事訴訟法第247條第1項前段定有明文
    。而該條所謂即受確認判決之法律上利益，係指因法律關係
    之存否不明確，致原告在私法上之地位有受侵害之危險，而
    此項危險得以對於被告之確認判決除去之者而言（參最高法
    院42年台上字第1031號判例意旨）。本件原告臺灣銀行主張
    被告戊○○對被告丁○○就附表一、二所示不動產（附表一
    所示之不動產，下稱系爭不動產1；附表二所示之不動產，
    下稱系爭不動產2）所設定抵押權之抵押債權不存在，故應
    將其得分配之金額自系爭分配表中剔除，惟為被告等所否認
    ，則被告等間抵押債權債務關係之存否不明確，致原告臺灣
    銀行就是否能更正系爭分配表而受償之私法上地位有受侵害
    之危險，且得以本件確認之訴除去之，揆諸上開規定及判例
    意旨之說明，原告臺灣銀行於提起本件分配表異議之訴時一
    併提起本件確認之訴，自有即受確認判決之法律上利益，於
    法即無不合，合先敘明。
乙、實體方面：
一、原告臺灣銀行主張：
  (一)劦陞公司與其連帶保證人即被告丁○○積欠原告等債權銀行
    債務未還，經土地銀行聲請強制執行劦陞公司及被告丁○○
    名下財產，原告等銀行併案聲請強制執行，被告戊○○亦持
    本院97年度司票字第9861、9862號本票裁定及確定證明書各
    2紙為執行名義聲請強制執行，其聲請裁定之本票金額依序
    為新臺幣（下同）100萬元（發票日為97年6月10日，票據號
    碼為446878號，下稱系爭本票1）及300萬元（共有面額100
    萬元之本票3張，發票日均為97年2月29日，票據號碼分別為
    0000000號、0000000號、0000000號，下合稱系爭本票2），
    同時主張其為系爭不動產1、2之抵押權人，分別有第二順位
    普通抵押權100萬元（下稱系爭抵押權1）、第二順位普通抵
    押權300萬元（下稱系爭抵押權2），一併以系爭本票1、2為
    債權之證明而行使抵押權，經本院民事執行處以系爭執行事
    件受理在案。嗣系爭不動產1、2拍定後，本院民事執行處於
    99年4月29日製作系爭分配表，並定於99年6月9日實行分配
    ，被告戊○○獲優先分配執行費3萬2000元及優先債權309萬
    6758元，合計為312萬8758元；原告臺灣銀行則尚有債權本
    金1741萬8147元未能分配受償。惟被告丁○○設定予被告戊
    ○○之系爭抵押權1實係由臺中市中興地政事務所於97年2月
    29日以97年空白字第67940號收件，97年3月3日設定登記之
    普通抵押權；系爭抵押權2則係由臺中市中正地政事務所於
    97年2月29日以97年普字第51800號收件，97年3月4日設定登
    記之普通抵押權；兩者所約定擔保之債權種類及範圍均為97
    年2月29日之金錢消費借貸債權。本票票據債權與特定期日
    之金錢消費借貸債權不同，詎鈞院民事執行處竟於被告戊○
    ○未提出金錢消費借貸之債權證明文件下，誤將被告戊○○
    之本票債權列為優先債權，已嚴重影響原告臺灣銀行之權益
    甚鉅，為此原告臺灣銀行遂於99年6月4日具狀對系爭分配表
    聲明異議。
  (二)系爭抵押權1、2所擔保之債權既非票據債權債務關係，而為
    一般消費借貸債權，被告等自應就其間消費借貸法律關係之
    存在，負舉證之責。查系爭本票1之發票日為97年6月10日，
    與系爭抵押權1所擔保「97年2月29日之金錢消費借貸」之發
    生日期差距甚遠，故系爭本票1顯與系爭抵押權1所擔保之債
    權無關；縱使被告等間之債權存在，亦非系爭抵押權1所擔
    保之範圍；況被告戊○○在前債未按月繳付利息之下，又同
    意續借新債，實有違常理。又系爭不動產1曾設定第一順位
    抵押權86萬元予訴外人聯邦商業銀行股份有限公司（下稱聯
    邦銀行），惟依系爭分配表顯示，對聯邦銀行之債務已全數
    清償，以被告丁○○前為劦陞公司總經理之資歷，當知向銀
    行借款之利率遠低於向私人舉債，其竟捨棄此等低利資金成
    本而花費抵押權設定之相關費用轉向高利之私人舉債，有違
    經驗法則，據此顯見被告等係臨訟勾串，並無實際之金錢消
    費借貸，僅係虛增假債權而欲規避債權人之追索，是被告等
    間既無97年2月29日之金錢消費借貸債權關係存在，系爭抵
    押權1、2所擔保之債權即不存在，且系爭本票1、2之債權亦
    不存在，被告戊○○優先分配之債權自應予以剔除，爰依法
    提起本件訴訟等語，並聲明：(1)確認被告戊○○就被告丁○
    ○所有之系爭不動產1，於97年2月29日臺中市中興地政事務
    所97年空白字第67940號收件，97年3月3日所設定登記之系
    爭抵押權1所擔保97年2月29日之金錢消費借貸債權不存在。
    (2)確認被告戊○○就被告丁○○所有之系爭不動產2，於97
    年2月29日臺中市中正地政事務所97年普字第51800號收件，
    97年3月4日所設定登記之系爭抵押權2所擔保97年2月29日之
    金錢消費借貸債權不存在。(3)本院系爭執行事件之系爭分配
    表，表二次序3、14、15；表三次序3、15、16；表四次序3
    、10、11及分配結果彙總表、分配金額彙總表，關於被告戊
    ○○分配受償之金額合計312萬8758元應予剔除，不得列入
    分配。
  (三)對被告等抗辯之陳述略稱：
  1.被告等雖稱被告丁○○曾於97年2月、6月間向被告戊○○分
    別借款300萬元（下稱系爭借款2）及100萬元（下稱系爭借
    款1），惟系爭借款1、2實係存在於劦陞公司及被告戊○○
    間，蓋劦陞公司曾簽發支票4紙共400萬元交予被告戊○○收
    執，且借貸款項亦是從被告戊○○之帳戶直接轉帳存入劦陞
    公司設於臺灣中小企業銀行（下稱中小企銀）之帳戶，而非
    存入被告丁○○之帳戶，再劦陞公司曾於97年5月6日、6月1
    0日分別支付利息9萬元及5萬元予被告戊○○，由此均可證
    劦陞公司方為借款人，故被告等稱被告丁○○為借款人，實
    不足採。
  2.次被告丁○○曾於97年1月25日以劦陞公司總經理身分，擔
    任劦陞公司董事會會議主席，決議向原告彰化銀行借款，共
    計借得2150萬元，並無如被告等所言劦陞公司借不到錢之情
    形。且劦陞公司於97年2月29日向被告戊○○借款時，其營
    運、票信、債信均正常，並無藉由被告丁○○向被告戊○○
    借款之必要。再被告丁○○僅是劦陞公司之股東，且非財力
    豐厚之人，豈有平白無故向他人借款供劦陞公司使用之理？
    又劦陞公司於事後既尚有支付利息予被告戊○○，是被告等
    所述系爭借款1、2係先扣利息，顯然前後矛盾，且與事實不
    符。綜上，被告等所述與常情不符，顯見被告等乃係虛立債
    權，由被告戊○○取得執行名義參與分配，試圖藉由被告戊
    ○○領回被告丁○○被拍賣財產之價金，但經原告臺灣銀行
    提起分配表異議之訴後，乃於匆忙之際自劦陞公司存款中羅
    織與系爭抵押權1、2金額相近之數字，從而被告等間97年2
    月29日之金錢消費借貸債權債務關係並不存在，故系爭抵押
    權1、2所擔保之債權亦不存在。
  3.至被告等所引用之最高法院47年台上字第535號判例及94年
    度台上字第932號判決，應係指最高限額抵押權而言，惟被
    告等間之系爭抵押權1為「普通抵押權」，該抵押權所擔保
    債權種類及範圍已限定為被告等間之「97年2月29日之金錢
    消費借貸」，被告等並無約定以將來可發生之債權為被擔保
    債權，故被告等引用該判例、判決之內容，顯然有誤。
二、被告等則略以：
  (一)被告丁○○為劦陞公司之總經理及股東，當初係因劦陞公司
    借不到錢，方由被告丁○○於97年2月底向被告戊○○商借
    系爭借款2供週轉之用，如有不足時再由劦陞公司之董事長
    出面借貸。當初劦陞公司亦有簽發支票作為清償之用，然因
    劦陞公司之財務狀況不佳，被告戊○○恐擔保不足，故約定
    由被告丁○○於97年2月29日簽發系爭本票2作為擔保，暨提
    供其所有之系爭不動產2設定系爭抵押權2予被告戊○○，而
    被告戊○○則預先扣除部分利息及代辦設定抵押權之手續費
    20萬3000元後，於97年2月29日將所餘借貸款項279萬7000元
    直接匯入劦陞公司之帳戶。又因被告戊○○向被告丁○○表
    示總共可以借給其400萬元，故被告丁○○於97年2月29日，
    亦同時設定系爭抵押權1予被告戊○○，以便日後隨時得向
    被告戊○○調度100萬元資金。由於被告戊○○前僅收取系
    爭借款2之部分利息，故另由被告丁○○分別於97年5月6日
    、6月10日以劦陞公司之帳戶給付被告戊○○9萬元及5萬元
    ，則系爭借款2之6個月利息（含設定抵押權等代辦手續費）
    共計為34萬3000元，月息約為5萬7167元，年利率約22.87%
    。
  (二)嗣因劦陞公司資金週轉不足，被告丁○○復以相同方式於97
    年6月10日向被告戊○○借貸系爭借款1，即除由劦陞公司簽
    發支票1紙交由被告戊○○收執外，復鑒於劦陞公司財務狀
    況不佳且已有借貸未清償，故由被告丁○○於97年6月10日
    簽發系爭本票1予被告戊○○，而由被告戊○○預先扣除設
    定抵押權等代辦手續費及4個月利息計7萬元後，於97年6月
    10日將所餘款項93萬元以轉帳方式匯入劦陞公司之帳戶。此
    4個月利息（含設定抵押權等代辦手續費）7萬元，每月利息
    為1萬7500元，年利率約21%。
  (三)後被告丁○○就系爭借款2於97年9月底，未支付第7個月利
    息，且被告戊○○聽聞被告丁○○經濟狀況惡化，經電詢被
    告丁○○，知悉其已無資力償還系爭借款1、2後，隨即於97
    年10月29日以系爭本票1、2聲請本票裁定。綜上，被告等間
    確有債權債務關係存在，嗣被告丁○○未清償，被告戊○○
    自得依法對被告丁○○強制執行。
  (四)又按抵押權所擔保之債權，原可由契約當事人自行訂定，此
    觀民法第861條但書之規定自明。故契約當事人如訂定以將
    來可發生之債權為被擔保債權，自非法所不許。最高法院47
    年台上字第535號判例要旨可稽。再按抵押權原得由契約當
    事人訂定以將來可發生之債權為被擔保債權，且抵押權係以
    擔保債權之清償為目的，本於抵押權成立之從屬性，應以抵
    押權實行時，有抵押權擔保之債權存在為已足，並不限於抵
    押權存續期間發生之債權，始為抵押權擔保之範圍。最高法
    院94年度台上字第932號判決要旨，亦可資參照。從而，系
    爭借款1應屬系爭抵押權1所擔保之範圍等語，資為抗辯，並
    聲明：原告之訴駁回。
三、本件兩造經本院整理簡化爭點，其結果如下：
  (一)不爭執之事項：
  1.被告丁○○分別於97年3月3日以其所有系爭不動產1，為被
    告戊○○設定系爭抵押權1；於97年3月4日以其所有系爭不
    動產2，為被告戊○○設定系爭抵押權2。其抵押權設定書上
    所載之擔保債權種類及範圍均記載「97年2月29日之金錢消
    費借貸」。
  2.系爭執行事件係由土地銀行聲請強制執行劦陞公司及被告丁
    ○○名下財產，並經本院民事執行處受理在案，再由原告等
    銀行及被告戊○○分別聲請併案執行。嗣全部執行標的物拍
    定後，經本院於99年4月29日製作系爭分配表，並定於99年6
    月9日實行分配。
  3.被告戊○○係持本院97年度司票字第9861、9862號本票裁定
    及確定證明書各2紙，據為執行名義聲請對被告丁○○併案
    執行，其聲請裁定之系爭本票1、2金額分別為100萬元（發
    票日為97年6月10日）、300萬元（發票日為97年2月29日）
    。
  4.原告臺灣銀行嗣已於99年6月4日具狀向本院民事執行處承辦
    股對上開系爭分配表提出聲明異議；惟原告彰化銀行則未具
    狀對該分配表聲明異議。
  (二)爭執之事項：
    被告等2人間所設定之系爭抵押權1、2所擔保之借款債權，
    是否存在？
四、本件得心證之理由：
  (一)前揭不爭執之事實，復據原告臺灣銀行提出本院民事執行處
    99年5月6日中院彥民執98執梅字第12406號函影本1份、系爭
    分配表影本1份、本院97年度司票字第9861、9862號裁定及
    確定證明書影本各2紙、土地、建築改良物抵押權設定契約
    書影本各2份、臺中市中興地政事務所97中興字第1975 號他
    項權利證明書影本1紙、臺中市中正地政事務所97中正他字
    第1673號他項權利證明書影本1份、民事聲明異議狀影本1份
    、系爭不動產1、2土地及建物登記謄本影本共6份等資料附
    卷可憑，且經本院調閱系爭執行事件卷宗查核無誤，此部分
    堪信為真實。
  (二)原告臺灣銀行又主張：系爭借款1、2係存在於被告戊○○與
    劦陞公司間，被告等間實無97年2月29日之金錢消費借貸債
    權債務關係存在等語，此雖為被告等所否認，並辯以：當初
    係因劦陞公司借不到錢，故由被告丁○○出面向被告戊○○
    商借系爭借款1、2云云。按稱消費借貸者，謂當事人一方移
    轉金錢或其他代替物之所有權於他方，而約定他方以種類、
    品質、數量相同之物返還之契約。民法第474條第1項定有明
    文。次按當事人主張有利於己之事實者，就其事實有舉證之
    責任，民事訴訟法第277條前段亦有明文。又確認法律關係
    不存在之訴，如被告主張其法律關係存在時，應由被告負舉
    證責任（參最高法院42年台上字第170號判例意旨）。則揆
    諸上開規定及判例意旨之說明，被告等就上開所辯系爭抵押
    權1、2擔保之借款債權存在之事實，自應負舉證之責。經查
    ：
  1.被告戊○○於97年2月29日、6月10日分別匯款279萬7000元
    、93萬元至劦陞公司於中小企銀之帳戶（帳號為0000000000
    0），劦陞公司亦曾開立面額100萬元之支票4張予被告戊○
    ○，嗣後並於97年5月6日、6月10日自上開帳戶分別提領9萬
    元、5萬元現金乙情，業據被告提出劦陞公司開立之支票（
    支票號碼分別為0000000號、0000000號、0000000號、00000
    00號）影本4紙、中小企銀97年2月29日存款憑條、97年6月1
    0日存款憑條影本各1紙、劦陞公司中小企銀帳戶之存簿明細
    表影本1份在卷可稽，且為兩造所不爭。又觀諸上揭存簿明
    細表中，於電腦列印記載「97年5月6日現金支出9萬元」、
    「97年6月10日現金支出5萬元」等明細之後，尚有以手寫字
    跡分別載明：「洪技師利息」、「洪技師利息300萬-6月」
    等內容，此亦有上揭存簿明細表影本存卷可參，並為兩造所
    不否認，可認劦陞公司於97年5月6日、6月10日提領上揭款
    項之目的，係為支付被告戊○○利息無疑。準此，衡諸上開
    匯款之過程，且其後劦陞公司尚有簽發支票予被告戊○○，
    以支付其利息等情以觀，足徵被告戊○○於97年2月29日及6
    月10日係借貸系爭借款2、1予劦陞公司，而非貸予被告丁○
    ○至明。
  2.被告等雖辯稱：係為供劦陞公司週轉之用，方由被告丁○○
    以其個人名義借款，但係匯入劦陞公司之帳戶，利息亦是由
    被告丁○○透過劦陞公司帳戶支付云云，惟(1)衡諸消費借貸
    之交易常情，借用人雖可能與貸與人約定將借用款項交付予
    第三人使用，然通常不至再透過該第三人之帳戶直接支付後
    續利息，否則，該第三人既為實際使用該筆借款之人，利息
    之支付又係由其帳戶支出，自得直接以之為借用人，而由他
    人擔任連帶保證人即可，故被告等就上開匯款過程所為之辯
    解，實有違交易之常態。(2)次觀劦陞公司97年2月15日之徵
    信報告所載，劦陞公司並無貸款逾期未繳之情形，亦無三年
    內逾催或5年內呆帳、退票或拒往註記之紀錄乙節，並有原
    告臺灣銀行提出之徵信報告影本1份在卷可參，可徵劦陞公
    司於97年2月間之票信、債信均屬正常，又觀劦陞公司於97
    年1月25日由被告丁○○擔任董事會會議主席，出席董監事
    一致決議通過「因公司營運週轉、購料週轉需要向彰化銀行
    借款」之討論事項乙節，亦有原告臺灣銀行提出之97年1月
    25日董事會同意借款決議錄影本附卷可憑，再原告彰化銀行
    曾於97年間聲請本院核發支付命令，請求劦陞公司、張志成
    及被告丁○○連帶清償1964萬4444元暨利息與違約金，經本
    院於97年9月19日核發97年度司促字第33839號支付命令，而
    該支付命令之附表載明：「債務人：劦陞公司。借款金額：
    200萬元，借款日97年3月27日；100萬元，借款日97年5
    月9日；50萬元，借款日97年5月20日；200萬元，借款
    日97年6月2日；1600萬元，借款日97年4月9日」之內容等
    情，亦經原告臺灣銀行提出上揭支付命令影本存卷可考，準
    此，足認劦陞公司於97年1月間決議向原告彰化銀行貸款後
    ，自97年3月起至6月間，尚能向原告彰化銀行貸得共計2150
    萬元之資金，益徵並無被告等所稱劦陞公司當時已有週轉不
    靈之情事。基上，鑑於股份有限公司之股東，其設立公司之
    目的，係為利用公司與各股東成員之人格各異，公司債權人
    就公司之債務僅得由公司之財產取償，而與股東個人責任財
    產無涉，俾便於吾人營經濟生活暨鼓勵冒險以促進社會經濟
    之發展，是以於公司債信尚可時，股東衡情實無可能以其個
    人名義替公司借款，致其個人陷於遭公司債權人追償之風險
    中。從而，劦陞公司於97年2月間既仍有能力自行向銀行貸
    款，且被告丁○○實際上亦曾主導劦陞公司決議向原告彰化
    銀行取得資金，實無透過被告丁○○向被告戊○○借款之必
    要，且被告丁○○亦無以其個人名義為劦陞公司借款，而自
    陷於債務不履行損害賠償責任之可能至明。是被告等上開所
    辯，顯與常情相違，諉不足取。
  3.被告等雖又辯稱：系爭借款1、2均係由被告戊○○預先扣除
    手續費及部分利息，嗣再由被告丁○○透過劦陞公司帳戶支
    付後續之利息；系爭借款2之年利率約22.87%，系爭借款1之
    年利率約21%云云。惟按抵押權為不動產物權，非經登記，
    不生效力，抵押權人僅能依設定登記之內容行使權利（參最
    高法院72年台上字第2432號判例意旨）。則退而言之，縱認
    系爭借款1、2係存在於被告丁○○與被告戊○○之間，然觀
    被告等所稱上開利息之約定利率，核與系爭抵押權1、2之抵
    押權設定契約中所載「利率：依年息3.5%計息」之內容，亦
    顯不相符，此有上揭抵押權設定契約書影本及他項權利證明
    書影本在卷可稽，益見系爭借款1、2亦與系爭抵押權1、2所
    設定擔保之債權不同，自不為系爭抵押權1、2效力所及。再
    觀系爭抵押權1係普通抵押權，其抵押權設定契約書上所載
    之擔保債權種類及範圍為「97年2月29日之金錢消費借貸」
    ，而系爭借款1乃被告丁○○於97年6月10日方與被告戊○○
    商借，準此，系爭抵押權1既明確以特定期日發生之金錢消
    費借貸為被擔保債權，顯難認被告等間有以將來可發生之債
    權為被擔保債權之約定，是系爭借款1於系爭抵押權1成立之
    際，既尚未存在，依抵押權具有從屬性之原則，系爭抵押權
    1亦不成立；則被告等以前揭最高法院判例及判決要旨，辯
    稱：抵押權原得由契約當事人訂定以將來可發生之債權為被
    擔保債權云云，顯與本件無涉，而屬無據。至被告等又辯稱
    ：被告丁○○曾開立系爭本票1、2作為系爭借款1、2之擔保
    ，可證系爭借款1、2之真正云云，惟本票為無因證券，開立
    本票之原因亦所在多有，自難僅憑開立本票之事實，即遽認
    被告等間有交付借款而成立消費借貸關係之情事，故被告等
    此部分之辯解，亦不足取。
  4.此外，被告等復無法提出其他確切事證，以證明系爭借款1
    、2確係存在於其等間，或其等間尚存在其他97年2月29日之
    金錢消費借貸債權，則依舉證責任分配之原則，自應受不利
    之認定，其等上開所辯，洵非可採；原告臺灣銀行主張系爭
    借款1、2係存在於被告戊○○與劦陞公司間，被告等間實無
    97年2月29日之金錢消費借貸債權債務關係等語，應堪採信
    。從而，原告請求確認被告等間97年2月29日之金錢消費借
    貸債權債務關係不存在，自屬有據。又系爭本票1、2係基於
    擔保被告丁○○向被告戊○○商借之系爭借款1、2而簽發，
    迭據被告等自承明確，而系爭借款1、2既非存於渠等之間，
    業如前述，則系爭本票1、2所擔保之原因關係，即屬不存在
    ；從而，系爭本票1、2之票據債權，於其直接當事人即被告
    等間，亦屬不存在，自不待言。
  5.末按抵押權為從物權，以其擔保之債權存在為發生之要件，
    契約當事人間除以債權之發生為停止條件，或約定就將來應
    發生之債權而設定外，若所擔保之債權不存在，縱為抵押權
    之設定登記，仍難認其抵押權業已成立，乃抵押權成立上（
    發生上）之從屬性，固與民法第870條規定之移轉上從屬性
    有別，惟兩者關於抵押權與主債權不可分之從屬特性，則無
    二致（參最高法院94年度台上字第112號判決意旨）。被告
    等間既無97年2月29日之金錢消費借貸債權債務關係存在，
    則系爭抵押權1、2所擔保之債權自不存在，渠等間之抵押權
    自亦難認成立；又因系爭本票1、2票據債權之原因關係不存
    在，故被告戊○○亦不得據該系爭本票1、2對被告丁○○強
    制執行及參與分配。是以，原告請求剔除系爭分配表中關於
    被告戊○○之分配金額，洵屬有據，應予准許。
五、綜上所述，原告臺灣銀行主張系爭借款1、2係存在於劦陞公
    司與被告戊○○之間，被告等2人間並無97年2月29日之金錢
    消費借貸債權存在，應屬可採；被告等辯稱：系爭借款1、2
    係存在於渠等之間，則為無據。是以，原告臺灣銀行請求確
    認被告戊○○與被告丁○○就系爭不動產1，於97年3月3日
    設定登記之系爭抵押權1所擔保97年2月29日之金錢消費借貸
    債權不存在；及確認被告戊○○與被告丁○○就系爭不動產
    2，於97年3月4日設定登記之系爭抵押權2所擔保97年2月29
    日之金錢消費借貸債權不存在；暨本院系爭執行事件，於99
    年4月29日製作之系爭分配表，表二次序3、14、15；表三次
    序3、15、16；表四次序3、10、11及分配結果彙總表、分配
    金額彙總表，關於被告戊○○分配受償之金額合計312萬875
    8元應予剔除，不得列入分配，為有理由，應予准許。
六、本件事證已臻明確，兩造其餘攻擊防禦方法及所提證據，經
    本院審酌後，於判決結果均不生影響，爰不一一予以論駁贅
    述，附此敘明。
七、據上論結，本件原告之訴為一部有理由，一部無理由，依民
    事訴訟法第385條第1項前段、第79條、第85條第1項前段，
    判決如主文。
中    華    民    國    99    年    9     月  17     日
                   民事第四庭  法  官  黃文進
正本係照原本作成。
如對本判決上訴，須於判決送達後20日內向本院提出上訴狀。如
委任律師提起上訴者，應一併繳納上訴審裁判費。
中    華    民    國    99    年    9    月    17    日
                               書記官

司法院資訊處製作；財團法人民間司法改革基金會備份。
